臺灣士林地方法院刑事判決
111年度審訴字第303號
公  訴  人  臺灣士林地方檢察署檢察官
被      告  郭澄維（更名郭少泓）



上列被告因違反護照條例等案件，經檢察官提起公訴（111年度
偵字第1378號），本院合議庭因被告於準備程序就被訴事實為有
罪之陳述，裁定由受命法官獨任進行簡式審判程序並判決如下：
    主  文
郭澄維（更名郭少泓）犯買賣護照罪，處有期徒刑陸月。又犯使
公務員登載不實罪，處拘役貳拾日，如易科罰金，以新臺幣壹仟
元折算壹日。均緩刑貳年，緩刑期內付保護管束，並應於緩刑期
內向執行檢察官指定之政府機關、政府機構、行政法人、社區或
其他符合公益目的之機構或團體，提供肆拾小時之義務勞務。
    事實及理由
一、按簡式審判程序之證據調查，不受第159條第1項之限制，刑
    事訴訟法第273條之2定有明文，是於行簡式審判程序之案件
    ，被告以外之人於審判外之陳述，除有其他不得作為證據之
    法定事由外，應認具有證據能力。本件所援引被告郭澄維以
    外之人於審判外之陳述，因本案採行簡式審判程序，復無其
    他不得作為證據之法定事由，依上說明，應認均有證據能力
    。
二、本件事實及證據，除均引用檢察官起訴書之記載（如附件）
    外，並更正及補充如下：
　㈠事實部分：檢察官起訴書犯罪事實欄一第7至8行關於「於『10
    8年1月9日』向新北市政府蘆洲分局謊稱護照遺失」之記載，
    應更正為「於『108年1月19日』向新北市政府蘆洲分局謊稱護
    照遺失」。　
　㈡證據部分補充：被告郭澄維（更名郭少泓）於審判中之自白
    （見本院卷第24、30頁）。
三、論罪科刑：
  ㈠被告郭澄維（更名郭少泓）行為後，刑法第171條第1項、第2
    14條固均已於民國108年12月3日修正，同年月25日公布，並
    於同年月27日施行。刑法第171條第1項修正前之條文為：「
    未指定犯人，而向該管公務員誣告犯罪者，處1年以下有期
    徒刑、拘役或300元以下罰金」，修正後則為：「未指定犯
    人，而向該管公務員誣告犯罪者，處1年以下有期徒刑、拘
    役或9,000元以下罰金」、刑法第214條修正前之條文為：「
    明知為不實之事項，而使公務員登載於職務上所掌之公文書
    ，足以生損害於公眾或他人者，處3年以下有期徒刑、拘役
    或500元以下罰金」，修正後則為：「明知為不實之事項，
    而使公務員登載於職務上所掌之公文書，足以生損害於公眾
    或他人者，處3年以下有期徒刑、拘役或1萬5,000元以下罰
    金」，而依其等立法理由均謂：「本罪於72年6月26日後並
    未修正，爰依刑法施行法第1條之1第2項本文規定將罰金數
    額修正提高30倍，以增加法律明確性，並使刑法分則各罪罰
    金數額具內在邏輯一致性」等語，顯見此次修正僅係將原條
    文本應適用刑法施行法第1條之1第2項前段規定提高30倍之
    罰金刑部分，逕行修正為現行條文規定之數額，原條文規定
    之要件內容或處罰輕重均未變更，尚不生有利被告與否之問
    題，自毋庸為新舊法之比較，而應依一般法律適用原則，適
    用裁判時法即修正後之現行刑法第171條第1項、第214條之
    規定。 
　㈡核被告所為，係犯護照條例第29條第1款之買賣護照罪、刑法
    第171條第1項之未指定犯人誣告罪，及同法第214條之使公
    務員登載不實罪。檢察官起訴書所犯法條欄就被告誣告犯行
    部分，雖記載係犯刑法第169條第1項之誣告罪嫌云云，惟其
    犯罪事實欄已載明被告「為脫罪復基於…未指定人犯誣告他
    人之犯意，…向新北市政府警察局蘆洲分局謊稱護照遺失」
    等語，顯見係誤載起訴法條，而本院於審判中亦已告知被告
    所涉上開未指定犯人誣告罪名（見本院卷第24、29頁），已
    無礙被告防禦權，爰依法變更起訴法條如上。
　㈢又被告未指定犯人誣告，及使公務員登戴不實等罪行，既在
    同一犯罪決意及計畫下所為，雖然時、地，在自然意義上並
    非完全一致，然仍有部分合致，且犯罪目的單一，依一般社
    會通念，認應評價為一行為方符合刑罰公平原則，即屬一行
    為觸犯數罪名之想像競合犯，應依刑法第55條前段之規定，
    從一重之使公務員登戴不實罪處斷。而被告就其上開所犯買
    賣護照罪，及使公務員登戴不實罪等行為，犯意各別，行為
    互殊，應予分別論罪處罰。
　㈣再按犯誣告之罪，於所誣告之案件裁判確定前自白者，減輕
    或免除其刑，刑法第172條定有明文，而該條之規定，並不
    專在獎勵犯罪人之悛悔，而要在引起偵查或審判機關之易於
    發見事實，以免被誣告人終於受誣，故不論該被告之自白在
    審判前或審判中，自動或被動，簡單或詳細，1次或2次以上
    ，並其自白後有無翻異，茍其自白在所誣告之案件裁判確定
    之前，即應依該條減免其刑（最高法院89年度台上字第3824
    號判決參照）。又想像競合犯之處斷刑，本質上係「刑之合
    併」。其所謂從一重處斷，乃將想像競合犯組成之評價上數
    罪，合併為科刑一罪，其所對應之刑罰，亦合併其評價上數
    罪之數法定刑，而為一個處斷刑。易言之，想像競合犯侵害
    數法益者皆成立犯罪，論罪時必須輕、重罪併舉論述，同時
    宣告所犯各罪名，包括各罪有無加重、減免其刑之情形，亦
    應說明論列，量刑時併衡酌輕罪部分量刑事由，評價始為充
    足，然後依刑法第55條前段規定「從一重處斷」，非謂對於
    其餘各罪可置而不論。因此，法院決定處斷刑時，雖以其中
    最重罪名之法定刑，做為裁量之準據，惟於裁量其輕重時，
    仍應將輕罪合併評價在內（最高法院108年度台上字第4405
    、4408號判決參照）。本件被告於警詢已坦認其係出賣護照
    而非遺失（見偵卷第14、15頁）乙情，於審判中並就其所為
    誣告之犯行，自白不諱（見本院卷第24、30頁），依上說明
    ，就被告誣告部分之犯行，原應減免其刑，惟其本案此部分
    犯行係從一重論處使公務員登載不實罪，則就被告所為誣告
    部分犯行即想像競合輕罪得減輕其刑部分，本院於依刑法第
    57條規定量刑時，即應併予審酌。
　㈤另按刑法第59條規定犯罪之情狀可憫恕者，得酌減其刑。其
    所謂「犯罪之情狀」，與同法第57條規定科刑時應審酌之一
    切情狀，並非有截然不同之領域，於裁判上酌減其刑時，應
    就犯罪之一切情狀，予以全盤考量，審酌其犯罪有無可憫恕
    之事由，亦即有無特殊之原因及環境，在客觀上足以引起一
    般同情，以及宣告法定最低度刑，是否猶嫌過重等，以為判
    斷（最高法院95年度台上字第6157號判決參照）。查被告所
    犯之護照條例第29條第1款之買賣護照罪，其法定刑係「1年
    以上7年以下有期徒刑」，然個人犯罪情節不必相同，造成
    危害社會之程度自屬有異，法律科處此類犯罪，所設之法定
    最低本刑卻屬相同，且縱量處最低法定刑，仍無從依法易科
    罰金或易服社會勞動，不可謂不重。衡諸被告為因急籌幼兒
    扶養及生活費用，而貪圖新臺幣（下同）2萬元之利益，將
    自己護照販賣交付予網路上自稱「鄭雲京」之人，然依其供
    述並未實際取得報酬（見偵卷第15頁，本院卷第24、32頁)
    ，併參諸被告犯後於警詢、審判中均坦承犯行，除出售自己
    護照外，並未見有再為同類犯行，此有臺灣高等法院被告前
    案紀錄表附卷可按，足認被告本案犯行係單一偶發，其因缺
    錢失慮，致罹犯刑章，較之集團式大量收購、暴利售出他人
    護照，供非法出入國境而犯，輕重儼然有別，犯罪情節尚屬
    輕微，另其於行為時年僅21歲，年紀尚輕，思慮未臻周延，
    犯後坦承犯行，應有悔意，是本院綜核全案情節之後，認縱
    對被告處以本罪之最低度刑仍嫌過重，而有情輕法重之情形
    ，爰依刑法第59條之規定，就其所犯買賣護照罪部分，予以
    酌減其刑，以求量刑之妥適平衡。
　㈥爰以行為人之責任為基礎，並審酌被告因經濟困頓，率將自己護照販售籌措費用，致不法之徒得藉此冒用我國國民身分入出國境，損害我國及外國政府對入出境管理之正確性，又明知其護照並無遺失，竟不實向警方慌報遺失，而未指定犯人為誣告，並使承辦警員將此不實事項登載於職務上所掌之公文書，損害警方相關業務管理之正確性，所為殊值非難，惟兼衡其前尚無犯罪紀錄，有上開前案紀錄表可考，素行不惡，且犯後坦認犯罪之態度，併考量本件犯罪所生之危害，與被告自陳為高中肄業之智識程度、已婚，育有2名未成年子女，目前從事物流工作，妻子懷孕中之家庭經濟及生活狀況，暨其犯罪之動機、目的、手段等一切情狀，分別量處如主文所示之宣告刑，並就其所犯使公務員登載不實罪部分，併諭知易科罰金之折算標準，資為懲儆。至本案就被告所犯買賣護照罪部分之宣告刑雖為有期徒刑6月，然被告此部分所犯，係法定最重本刑7年以下有期徒刑之罪，依刑法第41條第1項之規定，尚非屬可得易科罰金之罪，是本院自無須就此為易科罰金折算標準之諭知，附此敘明。
　㈦復查被告前未曾因故意犯罪受有期徒刑以上刑之宣告，有上
    開前案紀錄表可按，其因欲販賣護照換取費用，而一時失慮
    致罹刑章，犯後坦承犯行，應有悔意，經此偵審程序及科刑
    宣告之教訓後，當知警惕而無再犯之虞，本院因認其所受宣
    告之刑以暫不執行為適當，爰依刑法第74條第1項第1款之規
    定，併予宣告緩刑2年，用啟自新。又為促使被告日後更加
    重視法規範秩序，導正偏差行為，以義務勞動方式彌補其犯
    罪所生危害等考量，認應課予一定條件之緩刑負擔，令其從
    中深切記取教訓，並督促時時警惕，避免再度犯罪，爰依刑
    法第74條第2項第5款之規定，命被告於緩刑期內，應依執行
    檢察官之命令，向指定之政府機關、政府機構、行政法人、
    社區或其他符合公益目的之機構或團體，提供40小時之義務
    勞務，併依刑法第93條第1項第2款之規定，宣告緩刑期間付
    保護管束，以觀後效。再被告上揭所應負擔、履行之義務，
    乃緩刑宣告附帶之條件，依刑法第75條之1第1項第4款之規
    定，違反上開負擔情節重大，足認原宣告之緩刑難收其預期
    效果，而有執行刑罰之必要者，得撤銷緩刑之宣告，併此指
    明。
四、按犯罪所得，屬於犯罪行為人者，沒收之。但有特別規定者
    ，依其規定；前項之沒收，於全部或一部不能沒收或不宜執
    行沒收時，追徵其價額，刑法第38條之1第1項、第3項固有
    明文。然因犯罪所得之物，以實際所得者為限，苟無所得或
    尚未取得者，自無從為沒收追繳之諭知（最高法院89年度台
    上字第3434號判決參照）。本件被告郭澄維（更名郭少泓）
    於本院審理時供陳：當初很年輕，沒有賺錢能力，對方跟我
    說護照可以賣2萬元，但是實際上我沒有拿到錢（見本院卷
    第32頁）等云，而卷內查無積極證據足認被告有因販售護照
    而獲取任何利益，應認被告尚未因交付本件護照而有實際取
    得任何犯罪所得，依上說明，自無犯罪所得應予宣告沒收或
    追徵之問題。
據上論結，應依刑事訴訟法第273條之1第1項、第284條之1、第2
99條第1項前段、第300條、第310條之2、第454條，護照條例第2
9條第1款，刑法第11條前段、第171條第1項、第214條、第55條
、第59條、第41條第1項前段、第74條第1項第1款、第2項第5款
、第93條第1項第2款，刑法施行法第1條之1第1項，判決如主文
。
本案經檢察官甲○○提起公訴，檢察官江玟萱到庭執行職務。
中　　華　　民　　國　　111 　年　　6 　　月　　14　　日
                  刑事第九庭法  官  李冠宜
以上正本證明與原本無異。
如不服本判決應於收受送達後20日內向本院提出上訴書狀，並應
敘述具體理由。其未敘述上訴理由者，應於上訴期間屆滿後20日
內向本院補提理由書（均須按他造當事人之人數附繕本）「切勿
逕送上級法院」。
因疫情而遲誤不變期間，得向法院聲請回復原狀。
                            書記官  杜依玹
中　　華　　民　　國　　111 　年　　6 　　月　　16　　日
附錄：本案論罪科刑法條全文
護照條例第29條
有下列情形之一，足以生損害於公眾或他人者，處1年以上7年以
下有期徒刑，得併科新臺幣70萬元以下罰金：
一、買賣護照。
二、以護照抵充債務或債權。
三、偽造或變造護照。
四、行使前款偽造或變造護照。
中華民國刑法第171條
未指定犯人，而向該管公務員誣告犯罪者，處1年以下有期徒刑
、拘役或9千元以下罰金。
未指定犯人，而偽造、變造犯罪證據，或使用偽造、變造之犯罪
證據，致開始刑事訴訟程序者，亦同。
中華民國刑法第214條
明知為不實之事項，而使公務員登載於職務上所掌之公文書，足
以生損害於公眾或他人者，處3年以下有期徒刑、拘役或1萬5千
元以下罰金。
中華民國刑法第55條
（想像競合犯）
一行為而觸犯數罪名者，從一重處斷。但不得科以較輕罪名所定
最輕本刑以下之刑。